臺灣士林地方法院民事判決　　　　　　100年度重家訴字第3號
原　　　告　饒維井
訴訟代理人　林維堯律師
複代理人　　吳誠修律師
被　　　告　饒宏祺
　　　　　　張饒碧玉
兼上二人之　饒鵬祺
訴訟代理人
被　　　告　饒菊梅
　　　　　　饒碧姬
上一被告之　李富祥律師
訴訟代理人
上列當事人間請求分割遺產事件，本院於民國100 年3 月8 日言
詞辯論終結，判決如下：
    主  文
被繼承人饒林甜妹所遺如附表一所示之土地及建物，由兩造依如
附表四所示之應繼分比例分割為分別共有。
被繼承人饒林甜妹所遺如附表二所示之金錢，由兩造依如附表四
所示之應繼分比例予以分配。
被繼承人饒林甜妹所遺如附表三所示之投資股份，由兩造依如附
表四所示之應繼分比例予以分配。
訴訟費用由兩造依如附表四所示之應繼分比例負擔。
    事實及理由
一、本件原告起訴意旨略以：被繼承人饒林甜妹（女，民國○○年
    ○ 月○○日生，身分證統一編號：Ｚ000000000號）於民國98年
    3 月4 日死亡，遺有如附表一、二、三所示之遺產，應由其
    配偶即原告饒維井及其子女即被告饒宏祺、饒鵬祺、饒菊梅
    、張饒碧玉及饒碧姬等六人共同繼承，每人之應繼分比例各
    為六分之一。又被繼承人饒林甜妹所遺留之遺產為兩造公同
    共有，被繼承人並無遺囑限定遺產不得分割，兩造間亦無不
    分割之約定，但兩造迄今仍無法協議分割，為恐拖延日久，
    滋生困擾，原告爰依民法第1164條之規定訴請裁判分割遺產
    等語，並聲明：(一)兩造公同共有坐落臺北市○○區○○段二
    小段767 地號之土地及其上20958 建號即門牌號碼為臺北市
    士林區○○○路○ 段2 巷36號之建物，准依兩造之應繼分比
    例各六分之一，分割為分別共有。(二)被繼承人所遺如附表二
    所示之存款及利息，准依兩造之應繼分比例各六分之一分割
    。(三)被繼承人所遺大祥化成股份有限公司之投資股份2832股
    ，准依兩造之應繼分比例各六分之一分割，被告應協同原告
    向大祥化成股份有限公司申請辦理股東名簿變更。(四)訴訟費
    用由被告負擔。
二、被告均稱：伊等無法協議分割遺產，但同意依照原告主張之
    分割方式，依應繼分比例各六分之一，分割被繼承人所遺之
    遺產等語。
三、經查：
  一本件原告主張被繼承人饒林甜妹於民國98年3 月4 日死亡，
    遺有如附表一、二、三所示之遺產，應由其配偶即原告饒維
    井及其子女即被告饒宏祺、饒鵬祺、饒菊梅、張饒碧玉、饒
    碧姬等六人共同繼承，由兩造各按六分之一之應繼分比例公
    同共有，而如附表一所示之不動產業已辦理繼承登記而為兩
    造所公同共有，兩造目前對於上述遺產仍無法協議分割之事
    實，業據提出戶籍謄本、繼承系統表、財政部臺北市國稅局
    遺產稅繳清證明書、土地及建物登記謄本、彰化銀行存款餘
    額證明書、上海商業儲蓄銀行存款餘額證明書、兆豐國際商
    業銀行存款餘額證明書、大祥化成股份有限公司聲明書等件
    為證，復為被告所是認，自堪信為真正。故本件被繼承人饒
    林甜妹應予分割之遺產範圍，應以如附表一、二、三所示之
    財產為其標的，洵堪認定。
  二按繼承人有數人時，在分割遺產前，各繼承人對於遺產全部
    為公同共有；繼承人得隨時請求分割遺產，但法律另有規定
    或契約另有訂定者，不在此限，民法第1151條、第1164條分
    別定有明文。經查，本件被繼承人饒林甜妹所遺如附表一、
    二、三所示之遺產，兩造目前既無法達成分割遺產之協議，
    且如附表一、二、三所示之遺產亦無不能分割之情形，依照
    前揭法條規定，原告請求裁判分割被繼承人之遺產，即無不
    合，應予准許。
  三次按，所謂應繼分係各繼承人對於遺產之一切權利義務，所
    得繼承之比例，並非對於個別遺產之權利比例，因此分割遺
    產並非按照應繼分比例逐筆分配，而應整體考量定適當之分
    割方法。又公同共有物分割之方法，依民法第830 條第2 項
    之規定，依分別共有物分割之規定即以原物分配或變賣分割
    為之。將遺產之公同共有關係終止改為分別共有關係，性質
    上亦屬分割遺產方法之一，有最高法院82年度台上字第748
    號判決意旨可資參照。另按裁判分割共有物訴訟，為形式之
    形成訴訟，其事件本質為非訟事件，究依何種方式為適當，
    法院有自由裁量之權，並應斟酌當事人之聲明、共有物之性
    質、經濟效用及全體共有人之利益等情事公平決之，不受當
    事人聲明之拘束。
  四查被繼承人饒林甜妹所遺如附表一所示之土地、建物，兩造
    之應繼分比例如附表四所示，而上述2 筆不動產業已登記為
    兩造公同共有之事實，有上開土地及建物之登記謄本在卷可
    佐，並經本院核閱無誤。本院審酌兩造皆已同意如附表一所
    示之2 筆不動產，應依如附表四所示之應繼分比例予以分割
    ，並斟酌上述不動產之性質、經濟效用及全體共有人之利益
    等情事，認兩造公同共有如附表一所示之土地及建物，其分
    割方法應由兩造依附表四所示之應繼分比例分割為分別共有
    為適當。至被繼承人所遺如附表二所示之存款、如附表三所
    示之投資股份，因其性質非不可分，故其分割方法應以原物
    分配為適當，認此部分之遺產，應由兩造各依如附表四所示
    之應繼分比例予以分配。
  五綜上所述，原告請求裁判分割被繼承人饒林甜妹所遺如附表
    一、二、三所示之遺產，為有理由，應予准許。本院斟酌上
    開遺產之性質、經濟效用及共有人之利益等情事後，認被繼
    承人饒林甜妹所遺如附表一、二、三所示之遺產，應依如附
    表一、二、三所示之分割方法予以分割為適當，爰判決如主
    文第1 、2 、3 項所示。
四、末按，因共有物分割、經界或其他性質上類似事件涉訟、由
    敗訴當事人負擔訴訟費用顯失公平者，法院得酌量情形，命
    勝訴之當事人負擔其一部，民事訴訟法第80條之1 定有明文
    。查裁判分割遺產之形成訴訟，法院決定遺產分割之方法時
    ，應斟酌何種分割方法較能增進共有物之經濟效益，並兼顧
    兩造之利益，以決定適當之分割方法，不受原告聲明之拘束
    ，亦不因何造起訴而有不同，是本件原告請求裁判分割遺產
    雖有理由，惟關於訴訟費用之負擔，應由兩造即繼承人全體
    各按其應繼分比例負擔，方屬事理之平。是以原告聲明本件
    訴訟費用應由被告負擔云云，尚無足取，爰諭知如主文第4
    項所示。
五、據上論結，本件原告之訴為有理由，依民事訴訟法第80條之
    1 、第85條第1 項但書，判決如主文。
中    華    民    國    100    年    3    月    22    日
                  家事庭  法  官  陳章榮
以上正本係照原本作成。
如對本判決上訴，須於判決送達後20日內向本院提出上訴狀。
中    華    民    國    100    年    3    月    22    日
                          書記官  丁梅芬
附表一：被繼承人所遺之不動產部分
┌──┬─────────┬──────┬────┬───────┐
│編號│土地坐落地號或建物│    面積    │權利範圍│   分割方法   │
│    │門牌號碼、建號    │（平方公尺）│        │              │
├──┼─────────┼──────┼────┼───────┤
│ 1  │臺北市○○區○○段│   273      │  全部  │左列不動產均由│
│    │二小段767地號     │            │        │兩造各依如附表│
├──┼─────────┼──────┼────┤四所示之應繼分│
│ 2  │門牌號碼：臺北市士│  221.46    │  全部  │比例分割為分別│
│    │林區○○○路○段2巷│            │        │共有。        │
│    │36號，建號：臺北市│            │        │              │
│    │士林區○○段○○段│            │        │              │
│    │20958建號         │            │        │              │
└──┴─────────┴──────┴────┴───────┘
附表二：被繼承人所遺存款部分：
┌──┬─────────────┬───────┬───────┐
│編號│       存款帳號           │金額（新臺幣）│   分割方法   │
├──┼─────────────┼───────┼───────┤
│ 1  │彰化銀行長安東路分行      │6,674元       │左列存款均由兩│
│    │帳號：00000000000000號    │              │造各依如附表四│
├──┼─────────────┼───────┤所示之應繼分比│
│ 2  │上海商業儲蓄銀行天母分行  │3,000,000元   │例予以分配。  │
│    │帳號：00000000000000號    │              │              │
├──┼─────────────┼───────┤              │
│ 3  │上海商業儲蓄銀行天母分行  │28,588元      │              │
│    │帳號：00000000000000號    │              │              │
├──┼─────────────┼───────┤              │
│ 4  │上海商業儲蓄銀行儲蓄部分行│164元         │              │
│    │帳號：00000000000000號    │              │              │
├──┼─────────────┼───────┤              │
│ 5  │兆豐國際商業銀行蘭雅分行  │8,224,702元   │              │
│    │                          │              │              │
└──┴─────────────┴───────┴───────┘
附表三：被繼承人所遺之投資股份部分：
┌──┬──────────┬──────┬───────┐
│編號│   股票名稱         │   股數     │   分割方法   │
├──┼──────────┼──────┼───────┤
│ 1  │大祥化成股份有限公司│   2832股   │左列股份應由兩│
│    │                    │            │造各依如附表四│
│    │                    │            │所示之應繼分比│
│    │                    │            │例予以分配。  │
│    │                    │            │              │
│    │                    │            │              │
└──┴──────────┴──────┴───────┘
附表四：兩造之應繼分比例
┌───┬───┬───┬────┬───┬───┬───┐
│繼承人│饒維井│饒宏祺│張饒碧玉│饒鵬祺│饒菊梅│饒碧姬│
├───┼───┼───┼────┼───┼───┼───┤
│應繼分│6分之1│6分之1│6分之1  │6分之1│6分之1│6分之1│
│比例  │      │      │        │      │      │      │
└───┴───┴───┴────┴───┴───┴───┘